臺灣桃園地方法院民事判決　　　　　　　 96年度訴字第271號
原　　　告　財政部國有財產局臺灣北區辦事處
法定代理人　乙○○
訴訟代理人　龔維智律師
複　代理人　甲○○
被　　　告　丙○○
訴訟代理人　謝宗翰律師
上列當事人間請求返還不當得利事件，於民國96年8 月13日言詞
辯論終結，本院判決如下：
    主      文
被告應給付原告新臺幣伍佰零捌元。
原告其餘之訴駁回。
訴訟費用（除減縮部分外）由被告負擔千分之三，餘由原告負擔
。
本判決第一項得假執行；但被告如以新臺幣伍佰零捌元預供擔保
，得免為假執行。
原告其餘假執行之聲請駁回。
    事實及理由
甲、原告主張：(一)坐落台北市○○區○○段4 小段0361、0361之
    0002、0361之0004、0361之0005地號等4 筆土地（下稱系爭
    土地）為國有土地，原告為管理機關。被告所有門牌號碼台
    北市○○區○○街40巷15號房屋（下稱系爭房屋）占用前開
    土地，經台北市大安地政事務所測量，占用系爭0361地號土
    地面積57平方公尺、系爭0361之0002地號土地面積3 平方公
    尺、系爭0361之0004地號土地面積47平方公尺、系爭0361之
    0005地號土地面積1.5 平方公尺。(二)按財政部頒訂之國有非
    公用不動產被占用處理要點第6 點規定，原告應向占用人追
    收占用期間補償金，為此爰依民法不當得利規定，請求被告
    給付相當於租金之土地使用補償金。又按行政院82年4 月23
    日台82財字第11153 號函示規定，國有出租基地自民國82年
    7 月1 日起，一律依照土地申報地價年息5 ﹪計收租金；又
    公有土地以各該宗土地之公告地價為申報地價，平均地權條
    例施行細則第21條定有明文，故土地使用補償金以各年度當
    期公告地價年息5 ﹪計算。(三)被告曾於95年6 月2 日就系爭
    房屋占用系爭土地，向原告提出申租之申請，於申請書中承
    諾事項第2 項承諾願照規定繳納使用補償金，絕無異議，是
    被告已承認原告債權之存在，消滅時效已因承認而中斷，故
    本件不當得利消滅時效應以原告收受被告申請書前1 日即95
    年6 月1 日往前追溯5 年至90年6 月2 日。縱被告95年6 月
    2 日所為之承諾不生時效中斷之效力，原告亦已於95年9 月
    27日發函向被告催討土地使用補償金，亦生時效中斷之效力
    。是被告無權占用系爭土地，不當得利之期間及被告應返還
    之不當得利說明如下：系爭0361、0361之0002地號土地，
    原告已於96年1 月出售，上開土地使用補償金計算至95年12
    月31日止，被告應返還之金額，其中系爭0361地號土地部分
    為925,613 元，系爭0361之0002地號土地部分為43,620元。
    被告所有之系爭房屋已於96年2 月7 日出售，是就系爭
    0361之0004、0361之0005地號土地之使用補償金計算至96年
    1 月31日止，被告應返還之金額，其中系爭0361之0004地號
    土地部分為113,590 元，系爭0361之0005地號土地部分則為
    20,706元。訴外人郭豐榮已繳納系爭0361之0004地號土地
    使用補償金699,780 元，經核對相關資料，其所繳納系爭土
    地補償金之期間為91年4 月至96年3 月，是扣除已繳納期間
    ，被告就系爭0361之0004地號土地尚應給付自90年6 月2 日
    至91年3 月止土地使用補償金。(四)被告雖已於96年7 月20日
    繳納系爭土地不爭執部分補償金及利息，亦即系爭0361地號
    土地補償金829,320 元、系爭0361之0002地號補償金43,620
    元、系爭0361之0004地號補償金34,191元、系爭0361之0005
    地號補償金20,706元，共計940,859 元，惟就系爭0361地號
    土地部分，被告尚欠自90年6 月2 日起至90年12月31日止相
    當於租金之不當得利96,293元，及自起訴狀繕本送達被告之
    翌日起即96年4 月3 日起至清償日止，按年息5 ﹪計算之利
    息。另就系爭0361之0004地號土地部分，被告尚欠自90年6
    月2 日起至90年12月31日止相當於租金之不當得利79,399元
    ，及自更正聲明狀繕本送達翌日起即96年5 月16日起至清償
    日止按年息5 ﹪計算之利息。再被告所繳納上開不爭執部分
    補償金之遲延利息部分，僅算至96年7 月16日止，而被告實
    際清償日期為96年7 月20日，被告尚應繳納該4 天之遲延利
    息508 元等語，並聲明：被告應給付原告176,200 元，及其
    中96,293元自96年4 月3 日起、餘79,399元自96年5 月16日
    起，均至清償日止，按年息5 ﹪計算之利息；願供擔保請准
    宣告假執行。
乙、被告則以：(一)原告就被告願亦繳納之補償金部分以無法分割
    繳納等理由推託拒收，是原告受領遲延，依民法第234 條規
    定，被告無須繳付遲延利息508 元。(二)承租國有非公用不動
    產申請書係被告向原告申請訂立租約之要約，故上載事項均
    為被告申租之條件，非被告承認原告之使用補償金。再者，
    上開申請要約提出於原告後，兩造並未合意承租系爭土地，
    依民法第153 條之規定，租賃契約顯未成立，被告之要約依
    民法第157 條，應失其效力。(三)被告以95年9 月27日申租繳
    費通知書主張本件消滅時效亦得自95年9 月27日起回溯計算
    使用補償費。惟兩造並未訂定租賃契約，全係因原告堅持徵
    收補償金應自87年3 月起算之故。若非原告堅持超收4 年之
    使用補償金100 餘萬元，且拒絕被告先行繳付不爭執期間之
    使用補償金，兩造早已訂定合法租約等語作為抗辯，並聲明
    ：原告之訴及其假執行之聲請均駁回；如受不利判決，願供
    擔保，請准宣告免為假執行。
丙、得心證之理由：
一、按訴狀送達後，原告不得將原訴變更或追加他訴，但擴張或
    減縮應受判決事項之聲明者，不在此限，民事訴訟法第255
    條第1 項第3 款定有明文。本件原告於起訴時請求被告給付
    原告1,508,752 元及法定遲延利息；嗣於96年8 月8 日具狀
    變更請求被告應給付原告176,200 元，及其中96,293元自96
    年4 月3 日起、其餘79,399元自96年5 月16日起，均至清償
    日止，按年息5 ﹪計算之利息。核屬應受判決事項聲明之減
    縮，揆諸上開規定，自應准許，合先敘明。
二、原告主張如甲、(一)所載之事實，為被告所不爭執，堪信為真
    實。按「無法律上之原因而受利益，致他人受損害者，應返
    還其利益。」民法第179 條前段定有明文。依不當得利之法
    則請求返還不當得利，以無法律上之原因而受利益，致他人
    受有損害為其要件，故其得請求返還之範圍，應以對方所受
    之利益為度，非以請求人所受損害若干為準，無權占有他人
    土地，可能獲得相當於租金之利益為社會通常之觀念，是原
    告請求被告返還相當於租金數額之利益，尚屬可採。
三、惟按租金之請求權因5 年間不行使而消滅，既為民法第125
    條所明定，至於終止租約後之賠償與其他無租賃契約關係之
    賠償，名稱雖與租金異，然實質上仍為使用土地之代價，債
    權人應同樣按時收取，不因其契約終止或未成立而謂其時效
    之計算應有不同。是本件返還不當得利請求權亦因5 年間不
    行使而消滅，此項法律見解亦為兩造所採取。經查原告就本
    件返還不當得利請求，係於96年2 月9 日向本院提起訴訟，
    原告雖主張本件請求權之時效因被告已於95年6 月2 日承認
    原告之權利，或原告於95年9 月27日催告（請求）被告給付
    ，因而中斷云云，並提出承租國有非公用不動產申請書及新
    申租繳費通知函為證。惟查：
  (一)上開申請書承諾事項第2 項固載有「申請房地應繳納之歷年
    使用補償金，申請人願照規定繳納，絕無異議」等語，惟同
    承諾事項第1 項亦載明「上開不動產之申租，僅具有要約之
    效力，絕不據此認為受理機關已為承諾之表示」等語，則被
    告抗辯上開申請書係被告向原告申請訂立租約之要約，其上
    記載事項均為被告申租之條件乙節，為可採。而上開願繳歷
    年使用補償金之承諾，既係要約之內容，自應認被告係在原
    告就其申租之要約為承諾時，始同意繳納該使用補償金，並
    非向原告表示認識其權利存在之通知，而與民法第129 條第
    1 項第2 款所定之承認不同，則原告主張被告已於95年6 月
    2 日承認原告之權利，時效因而中斷云云，自非可採。
  (二)又依新申租繳費通知函記載，該函係通知被告攜帶證件及款
    項1,707,136 元前來辦理繳款訂約手續（見本院卷第53頁）
    ，自非原告向被告要求實現其返還不當得利請求權之意思通
    知，則原告主張其已於95年7 月29日向被告為請求，時效因
    而中斷云云，亦非可採。
  (三)此外，原告又未主張、證明於本件起訴前有其他中斷時效之
    事由，則應認原告之系爭請求權時效，因原告起訴而中斷。
    是原告之請求權，發生於91年2 月8 日前之部分，已因時效
    屆至而消滅，被告拒絕給付，於法有據。準此，原告請求被
    告返還占用系爭0361地號土地部分自90年6 月2 日起至90年
    12月31日止相當於租金之不當得利96,293元，及系爭0361之
    0004地號土地部分自90年6 月2 日起至90年12月31日止相當
    於租金之不當得利79,399元，其請求權已因5 年不行使而消
    滅，被告已表示拒絕給付，其請求於法無據，不能准許。被
    告既得拒絕返還上開利益，則原告請求被告給付遲延利息，
    亦屬無據。
四、原告主張就兩造間不爭執被告返還之利益部分，原告計算遲
    延利息至96年7 月16日止，而被告係於96年7 月20日返還上
    開利益，自96年7 月17日起至7 月20日止共4 日之遲延利息
    為508 元，未據被告繳納等情，為被告所不爭執，堪信為真
    實。被告雖辯稱原告受領遲延云云，惟被告並未舉證證明其
    已依債務本旨實行提出給付，自不生提出之效力，自難認原
    告受領遲延，則原告請求被告給付上開遲延利息508 元，於
    於有據，應予准許。
五、從而，原告請求被告給付508 元部分為有理由，應予准許，
    逾此範圍之請求，於法無據，應予駁回。
六、本件判決所命被告給付之金額未逾50萬元，依民事訴訟法第
    389 條第1 項第5 款規定，應依職權宣告假執行，是就此部
    分，原告雖陳明願供擔保請求宣告假執行，惟應認其僅係促
    請本院為上開宣告假執行職權之發動而已，應由本院依職權
    為假執行之宣告，至被告部分，則由本院依其聲請宣告被告
    如預供所定擔保金額，亦得免為假執行；原告其餘之訴既經
    駁回，其假執行之聲請已失所附麗，應併駁回之。
丁、訴訟費用負擔之依據：民事訴訟法第79條。
中　　華　　民　　國　　96　　年　　8 　　月　　27　　日
                  民事第三庭  法　官　林望民
以上正本係照原本作成
如對本判決上訴，須於判決送達後20日內向本院提出上訴狀
中　　華　　民　　國　　96　　年　　8 　　月　　27　　日
                              書記官　劉彩華
